臺灣高等法院臺南分院刑事判決　　　100年度交上訴字第201號
上　訴　人
即　被　告　呂成光
選任辯護人
即扶助律師　陳清白律師
上列上訴人因過失致死案件，不服臺灣雲林地方法院98年度交訴
字第 40號中華民國100年1月6日第一審判決（起訴案號：臺灣雲
林地方法院檢察署98年度調偵字第 447號），提起上訴，被告於
本院準備程序就犯罪事實為有罪陳述，經本院裁定進行簡式審判
程序，本院判決如下：
    主  文
上訴駁回。
呂成光緩刑參年。
    事  實
一、呂成光未考領合格駕駛執照，竟於民國（下同）98年 7月22
    日下午，駕駛車牌號碼 4329-HV號自用小貨車，沿雲林縣斗
    六市○○路由北向南方向行駛，嗣於同日下午17時35分許，
    行至西平路與正心路設有行車管制號誌之交岔路口欲左轉時
    ，適有張哲榮酒後（車禍發生後測得血液酒精濃度為106.11
    MG/DL，換算成吐氣酒精濃度為0.50MG/L）騎乘車牌號碼WGP
    -367號輕型機車，沿西平路由南往北方向亦駛至該交岔路口
    ，呂成光及張哲榮二人本應注意車輛行駛至交岔路口，其行
    進、轉彎應遵守道路交通號誌之指示，見圓形紅燈號誌，不
    得超越停止線及進入路口，且當時天候晴、日間有自然光線
    、柏油路面乾燥、無缺陷、道路無障礙物，視距良好，而依
    其等主觀之智識、能力，亦無不能注意之情事，然皆疏未注
    意及此，無視其等行向均變換至紅燈號誌，即同時貿然搶快
    駛進上述交岔路口，呂成光之左彎車與張哲榮之直行車旋因
    相互閃避不及，呂成光所駕駛之自用小貨車右側車頭與張哲
    榮騎乘機車之左側車頭因之發生碰撞，使張哲榮人車倒地，
    受有頭部外傷併顱內出血及蜘蛛網膜下出血、肺臟挫傷等傷
    害。張哲榮經送醫救治後，延至同年月31日上午10時05分許
    ，仍因頭部外傷腦出血合併症引起多重器官衰竭，出血性休
    克而不治死亡。呂成光肇事後，在未有偵查犯罪職務之機關
    或公務員發覺其為犯罪人前，即向前往處理本件道路交通事
    故，尚不知肇事者為何人之雲林縣警察局斗六分局交通警察
    隊警員供承其肇事犯罪，自首並接受裁判。
二、案經張哲榮之妻張惠美及子張啟芳、張萱告訴及臺灣雲林
    地方法院檢察署檢察官據報相驗後自動檢舉偵辦。
    理  由
壹、程序方面
一、按除被告所犯為死刑、無期徒刑、最輕本刑為三年以上有期
    徒刑之罪或高等法院管轄第一審案件者外，於前條第一項程
    序進行中，被告先就被訴事實為有罪之陳述時，審判長得告
    知被告簡式審判程序之旨，並聽取當事人、代理人、辯護人
    及輔佐人之意見後，裁定進行簡式審判程序，刑事訴訟法第
    273條之1第1項定有明文。又依刑事訴訟法第273條之2 規定
    ，簡式審判程序之證據調查，不受第159條第 1項、第161條
    之2、第161條之3 、第163條之1及第164條至第170條規定之
    限制。
二、查本件被告所犯為死刑、無期徒刑、最輕本刑三年以上有期
    徒刑以外之罪，亦非屬高等法院管轄之第一審案件，而被告
    於本院準備程序時，已就犯罪事實為有罪陳述，又核被告所
    犯非屬前揭法條所規定之案件，經本院審理時依法裁定進行
    簡式審判程序（本院卷第34、35、46、47頁），是本案之證
    據調查，依同法第273條之2規定，不受同法第159條第1項、
    第161條之2、第161條之3、第163條之1，及第164條至第170
    條所規定證據能力認定及調查方式之限制，合先敘明。
貳、認定犯罪事實所憑之證據及理由
一、訊據上訴人即被告呂成光對於上揭事實坦承不諱，核與告訴
    人張惠美陳述其配偶即被害人張哲榮因發生車禍而不治死亡
    等情節相符（見相驗卷第12頁至第13頁、第31頁），並有道
    路交通事故現場圖、調查報告表(一)、(二)、被害人酒精測定紀
    錄表、被害人刑法第185條之3案件測試觀察紀錄表、肇事人
    自首情形紀錄表、舉發違反道路交通管理事件通知單影本等
    件附卷可稽（見相驗卷第14頁、第15頁至第16頁、第23頁、
    第25頁、第26頁、第28頁、第17頁至第22頁）。又被害人張
    哲榮因本件車禍受有頭部外傷併顱內出血及蜘蛛網膜下出血
    、肺臟挫傷等傷害，經送醫救治後，延至同年月31日上午10
    時05分許，仍因頭部外傷腦出血合併症引起多重器官衰竭，
    出血性休克而不治死亡，亦據臺灣雲林地方法院檢察署檢察
    官督同法醫師相驗屬實，有相驗筆錄、相驗屍體證明書、檢
    驗報告書各 1份及相驗照片12幀及台大醫院雲林分院診斷證
    明書附卷可憑（見相驗卷第27頁、第32頁、第34頁至第44頁
    、第48頁至第54頁）。
二、本件車禍事故肇事之原因：
  (一)因本件肇事路口設有行車管制號誌，是首應釐清者為肇事時
    ，被告及被害人行經路口之號誌為何？經原審法院向雲林縣
    警察局斗六分局函詢肇事地點紅綠燈號誌順序，該分局函覆
    稱：倘若被告行向（三個紅、黃、綠燈罩號誌）為紅燈時，
    被害人之號誌依序為左轉綠燈→黃燈→紅燈→綠燈→黃燈→
    左轉綠燈（右第一燈罩為紅燈），倘若被害人行向之號誌為
    左轉綠燈時，對向及東西向為紅燈，而紅燈時對向亦為紅燈
    ，東西向為綠燈，而綠燈時，對向亦為綠燈，東西向為紅燈
    等語，有該分局99年 4月19日雲警六交字第0990006228號函
    、99年5月6日雲警六交字第0990007386號函各1 份在卷可按
    （見原審卷第66頁至第67頁、第70頁至第71頁）。依此可見
    ，被告行向為紅燈時，被害人行向亦為紅燈。且參以，卷附
    之道路交通事故現場圖觀之（見相驗卷第14頁），被害人機
    車倒地位置距離停止線約12.4公尺，被害人似無左轉跡象，
    是以被害人當時騎乘之機車行向應係直行而非左轉，則本件
    事故發生之時，被告及被害人之行向號誌應皆為紅燈，足堪
    認定。
  (二)再者，本件經送臺灣省嘉雲區車輛行車事故鑑定委員會鑑定
    結果，認為：「若二車均為紅燈時，被告無照駕駛自用小貨
    車、被害人駕駛輕型機車，行經行車管制號誌交岔路口，未
    依號誌指示行駛（闖紅燈）不當，同為肇事原因。」等語，
    復經送請臺灣省車輛行車事故覆議鑑定委員會覆議結果，並
    進而肯認：「依據卷附現場與車損照片所示之兩車碰撞位置
    與撞及部位研析，本會認為肇事張君重機車之行向應係直行
    而非左轉，且依據雲林縣警察局斗六分局99年 4月19日雲警
    六交字第0990006288號函示該肇事路口行車管制號誌運作情
    形，本會同意嘉雲區車鑑會99年 3月25日嘉雲鑑990104字第
    0995801072號函說明二(二)-2之分析意見（即前述被告、被害
    人二車行經行車管制號誌交岔路口，均未依號誌指示行駛闖
    紅燈不當，同為肇事原因之結論）。」等語，此分別有上開
    鑑定委員會99年 3月25日嘉雲鑑990104字第0995801072號函
    及覆議鑑定委員會99年8月4日覆議字第0996202859號函在卷
    可稽（見原審卷第62頁至第63頁、第90頁）。
  (三)基上，足認本件車禍事故肇事之原因，係因被告及被害人二
    車行經行車管制號誌交岔路口，均未依號誌指示行駛闖紅燈
    不當所致，應堪認定。
三、綜參上開補強證據已足資證明被告於審理中所為之任意性自
    白，應具有相當程度之真實性，而確信被告前述自白之犯罪
    事實確屬真實。
四、又按汽車行駛至交岔路口，其行進、轉彎應遵守燈光號誌；
    車輛面對圓形紅燈表示禁止通行，不得超越停止線或進入路
    口，道路交通安全規則第102條第1項第1 款及道路交通標誌
    標線號誌設置規則第206條第5款分別訂有明文。查被告駕駛
    車輛行經有號誌交岔路口，在進行左轉時，未遵守圓形紅燈
    應禁止通行之規定，適有行駛於對向車道之被害人，亦違規
    闖越圓形紅燈號誌直行，兩車因而在交岔路口發生碰撞等情
    ，業經被告坦承如上。又查，上開車禍發生時，係天候晴、
    日間有自然光線、柏油路面乾燥、無缺陷、道路無障礙物，
    視距良好，此有前揭道路交通事故調查報告表(一)可考，顯見
    當時並無不能注意上開有關道路交通安全規則之情事，被告
    若能輔以充分之注意，並依規定遵守道路交通規則，即可避
    免本件車禍之發生，但竟疏未注意，貿然闖越圓形紅燈，以
    致發生本件交通事故，致被害人死亡，是被告就本件車禍事
    故之發生顯有過失，至為明灼。
五、至被害人雖酒後騎車，復闖越紅燈，同樣違反道路交通安全
    規則及道路交通標誌標線號誌設置規則規定，亦與有過失，
    ，但被告倘能依規定遵守道路交通規則，不要貿然闖越圓形
    紅燈，而盡汽車駕駛人之相當注意義務，即可避免本件車禍
    之發生。是以，綜合肇事當時之一切事實及情狀，為客觀上
    判斷，在被告未遵守號誌而貿然闖越圓形紅燈之條件下，均
    可能發生此肇事結果，足見被告之上開過失行為，係發生本
    件車禍結果之相當條件，即被告之過失行為與本件車禍結果
    具有相當因果關係，應可認定。
六、綜合上開證據之調查結果，足見被告行經行車管制號誌交岔
    路口，未依號誌指示行駛而闖越圓型紅燈，終致未及時煞車
    而肇事，則被告就本件車禍事故之發生顯有過失，且與本件
    車禍致被害人張哲榮之死亡結果具有相當因果關係已明，自
    不因被害人亦有未依號誌指示行駛及酒後駕車之過失，而得
    解免罪責。從而，本件事證明確，被告過失致死之犯行，堪
    以認定，應依法論科。
參、論罪科刑之理由
一、核被告上開所為，係犯刑法第276條第1項之過失致死罪。
二、公訴意旨雖認被告涉犯同條第 2項之業務過失致死罪嫌，惟
    查：
  (一)按刑法上所謂業務，指個人基於其社會地位繼續反覆所執行
    之事務，包括主要業務及其附隨之準備工作與輔助事務在內
    。
  (二)查被告堅詞否認係以駕駛為附隨業務，辯稱：其有在宸畯股
    份有限公司（下稱宸畯公司）工作，但是主要工作係地下管
    路施作監工，車牌號碼4329-HV號自用小貨車是公司所有，
    平常都是有駕照的司機開車，當天因為司機不在，覺得走路
    比較慢，所以才開車，司機是斗六人，名字不知道等語（見
    原審卷第54頁、第55頁正反面）。又參以，證人幸明光於原
    審法院到庭證稱：被告在公司是負責調度、掌握人員，工作
    內容跟開車沒有關係，98年 7月22日肇事當天被告要去別的
    工地，因為司機在忙，所以被告就自己開，公司的司機是固
    定的人，住在斗六等詞（見原審卷第138頁至第141頁），與
    被告前開所述，互核相符。
  (三)又參以，被告未領有駕駛執照，衡情宸畯公司應不至於僱用
    沒有駕駛執照之人負責駕駛，是以被告辯稱非以駕駛為附隨
    業務等語，堪信為真實。至車牌號碼 4329-HV號自用小貨車
    上雖載有機具，惟該車既係宸畯公司所有供營業使用之車輛
    （見98年度調偵字第447號卷第13 頁之車號查詢汽車車籍資
    料），其上載有機具，亦屬平常，尚不足以遽以認定被告係
    以駕駛為附隨業務，併此敘明。
  (四)綜上所述，被告既非以駕駛為附隨業務，其肇事行為應僅成
    立刑法第276條1項之過失致人於死罪，應無疑義，況上訴審
    檢察官於本院審理時亦表示：經原審調查結果認係普通過失
    致人於死罪，此點沒有意見等語（本院卷第52頁），是起訴
    意旨所引用刑法第276條第2項之業務過失致死罪之法條，容
    有未洽，惟因二者基本社會事實同一，本院自得併予審理並
    依法變更其起訴法條。
三、又查，被告為汽車駕駛人，但未領有駕駛執照而駕車，因而
    致人死亡，應依道路交通管理處罰條例第86條第 1項加重其
    刑。
四、再查，被告肇事後，在未有偵查犯罪職務之機關或公務員發
    覺其為犯罪人前，即向前往處理本件道路交通事故，尚不知
    肇事者為何人之雲林縣斗六分局交通小隊警員供承其肇事犯
    罪，而自首接受裁判，此有道路交通事故肇事人自首情形紀
    錄表一紙附卷可稽（見相驗卷第26頁），符合自首之要件，
    應依刑法第62條前段之規定，減輕其刑，並依法先加後減之
    。
肆、維持原判決之理由
一、原審以被告為有罪之陳述，裁定以簡式審判程序審理，認其
    罪證明確，因而：
  (一)適用刑法第276條第1項、第62條前段，道路交通管理處罰條
    例第86條第1項，刑法施行法第1條之1之規定。
  (二)並審酌告前曾因犯不能安全駕駛動力交通工具罪，經臺灣南
    投地方法院以92年度投交簡字第 452號判決判處有期徒刑四
    月確定（未構成累犯），有臺灣高等法院被告前案紀錄表附
    卷可參，竟仍不知遵守交通規則，在未領有駕駛執照之情況
    下，貿然駕駛自用小貨車，且未遵守交通號誌，被告過失情
    節甚重，且其過失駕駛行為，直接剝奪被害人之生命，造成
    被害人與其家人天人永隔，永生無法回復之傷慟與遺憾，而
    其犯後亦未與被害人之家屬達成和解，本不宜過度輕縱，然
    被告於本院審理時一再陳明除被害人家屬已領取之強制責任
    險新臺幣（下同） 150萬元外，願另行賠負50萬元，然因被
    告原任職之宸畯公司業已倒閉，已3、4個月未領到薪水，亦
    無法聯絡宸畯公司共同負擔賠償責任，而被告前已因裝修房
    屋向銀行貸款，尚積欠約30萬元未償還，依被告之財產狀況
    亦無法再申請貸款，是以希冀可以每月支付被害人家屬1萬2
    千元，分期償還，惜因與被害人家屬所主張一次清償之賠償
    方式有所差距，而無法達成和解（於本院審理時已與被害人
    家屬達成和解），本院認被告仍有悔改之意，並未畏事避責
    ，又念及被告於事發後坦承肇事，態度良好，且被害人就本
    件事故之發生亦同有過失，復考量被告自承係原住民，家境
    貧寒，不曾就學故不識字，因之無法考領駕駛執照，其父親
    在其年幼時即過世，母親亦於3年前過世，家中還有妻子及2
    歲、未滿月之幼子二名需要照顧，且其弟弟患有小兒麻痺，
    無法工作，亦需要其照顧等一切情狀，量處有期徒刑十月。
二、依上所述，本院經核原判決認事用法，於法並無不合。被告
    上訴意旨雖指摘原判決量刑過重云云。惟按關於刑之量定，
    係屬實體法上賦予法院得為自由裁量之事項，倘其未有逾越
    法律所規定之範圍，或濫用其權限，即不得任意指摘為違法
    （最高法院75年台上字第7033號判例參照）。原判決參酌被
    告刑法第57條所規定各項量刑情狀，量處被告有期徒刑十月
    ，經核並未逾越法律所規定之範圍，亦無濫用其權限，堪稱
    允當，是被告上訴意旨指摘原判決量刑過重，自非有理，應
    予駁回。
三、緩刑之宣告
  (一)按法院對符合刑法第74條之被告，依其犯罪情節及犯後態度
    ，足信無再犯之虞，又因過失犯罪，並自首犯罪，且態度誠
    懇，犯罪後因向被害人或其家屬道歉或給付合理賠償，經被
    害人或其家屬表示宥恕者，再如受刑之執行，將使家庭生活
    陷於困境，宜認為以暫不執行為適當，並予宣告緩刑，法院
    加強緩刑宣告實施要點第2點第2、5、6、10款參照。
  (二)查被告雖前曾因犯不能安全駕駛動力交通工具罪，經判處有
    期徒刑四月確定，然於93年3月16 日執行完畢後，五年內未
    再因故意犯罪而受有期徒刑以上刑之宣告，有台灣高等法院
    被告全國前案紀錄表一份可按。本件因被告之過失行為而肇
    事，被告於肇事後即主動報案自首犯行，本件車禍對被告應
    是很大之教訓，是經此偵審程序，當知警惕，信無再犯之虞
    。再者，被告已於本院100年3月11日準備程序時，經本院勸
    諭和解，已與被害人家屬成立和解，賠償被害人家屬，除強
    制險150萬元外，另賠償60萬元，有本院100年度交附民字第
    24號和解筆錄附卷可稽（本院卷第38頁），而告訴人張惠美
    並於本院準備程序亦表示：願意原諒被告，並向法院請求給
    予被告緩刑之宣告等語，經記明於上開和解筆錄第三項，另
    佐以，被告家有配偶及2名子女，1名2歲多，另1名出生未久
    ，而其配偶為照顧小孩，只能做臨時性之工作，貼補家用，
    且被告之弟身有殘障，素賴被告扶養，故若被告入監服刑，
    此十月個月之期間，妻小及弟必失依靠，而難以維生，此外
    ，被告和解之上開賠償金額，尚期被告自100年6月起，按月
    給付12,000元予告訴人，是如受刑之執行，非但將使家庭生
    活陷於困境，且無法履行上開清償義務，是認以暫不執行為
    當。本院審酌上情，認被告符合前揭法院加強緩刑宣告實施
    要點第2點第2、5、6、10款之要件，其所宣告之刑以暫不執
    行為適當，併宣告緩刑三年，以啟自新。
伍、適用之法律：
一、刑事訴訟法第364條、第273條之1、第368條。
二、刑法第74條第1項第2款。
本案經檢察官趙中岳到庭執行職務。
中    華    民    國   100    年    4     月    12    日
                  刑事第五庭    審判長法  官  楊明章
                                      法  官  趙文淵
                                      法  官  蔡美美
以上正本證明與原本無異。
檢察官如不服本判決應於收受送達後10日內向本院提出上訴書，
其未敘述上訴理由者，並得於提起上訴後10日內向本院補提理由
書。
被告不得上訴。
                                      書記官  歐貞妙
中    華    民    國   100    年    4     月    12    日
附錄本判決論罪科刑法條：
中華民國刑法第276條第1項
因過失致人於死者，處 2 年以下有期徒刑、拘役或 2 千元以下
罰金。